【裁判字號】    98,消債更,308
【裁判日期】    981110
【裁判案由】    更生事件
【裁判全文】
臺灣臺南地方法院民事裁定           98年度消債更字第308號
聲  請  人
即  債務人  甲○○
代  理  人  杜婉寧律師
上列當事人聲請消費者債務清理事件更生，本院裁定如下：
    主    文
更生之聲請駁回。
聲請程序費用由聲請人負擔。
    理    由
一、聲請意旨略以：聲請人即債務人甲○○無資產，債務總額為
    新臺幣（下同）316,140 元，前曾依中華民國銀行公會會員
    辦理消費金融案件無擔保債務協商機制，請求與債權人國泰
    世華商業銀行股分有限公司（下稱國泰世華銀行）協商債務
    清償方案，惟因銀行人員告知協商還款期間利息照算，而認
    債務將永遠還不完，故未同意協商方案，致協商不成立。又
    聲請人自民國96年7 月26日起任職於庚○科技有限公司（下
    稱庚○公司）迄今，收入總計205,200 元，平均每月收入22
    ,800元，然聲請人之配偶丁○○自95年失業迄今，故聲請人
    須扶養子丙○○、己○○、丁○○之雙親乙○○、戊○○○
    ，此外，因小叔亦失業，聲請人尚須代為照顧姪子辛○○、
    壬○○。聲請人因負擔上開親人之生活，每月須支付30,634
    元之生活費用（包含房租4 千元、水、電費2 千元、伙食費
    1 萬元、勞、健保費1,429 元、油錢5 百元、瓦斯費1,300
    元、電話費1,250 元、雜項支出1 千元、午餐費1,300 元、
    教育費7,855 元），以聲請人每月收入22,800元扣除每月必
    要支出30,634元後，顯然無法清償上述債務，爰依消費者債
    務清理條例聲請更生等語。
二、按債務人不能清償債務或有不能清償之虞者，得依本條例所
    定更生或清算程序，清理其債務。又聲請更生或清算不合程
    式或不備其他要件者，法院應以裁定駁回之，但其情形可以
    補正者，法院應定期間先命補正。消費者債務清理條例第3
    條、第8 條定有明文。次按債務人對於金融機構因消費借貸
    、自用住宅借款、信用卡或現金卡契約而負債務，在聲請更
    生或清算前，應提出債權人清冊，以書面向最大債權金融機
    構請求協商債務清償方案並表明共同協商之意旨。消費者債
    務清理條例第151 條第1 項亦有明文。考其立法意旨，無非
    係認債務人對於金融機構因前開原因所負債務，其法律關係
    較為單純明確，金融機構並已設有債務協商機制，如能協商
    成立，債務人不需依本條例聲請更生或清算，可疏減法院負
    擔，有效分配司法資源，並使債務人得自主解決其債務，爰
    就此部分採行前置協商主義。而消費者債務清理條例規定之
    更生程序，係以債務人有清理債務之誠意為前提，為避免債
    務人濫用此制度，產生道德危機，併予嚴謹之限制，此由消
    費者債務清理條例之立法總說明中可知。衡諸債之關係，係
    以當事人間之信賴關係為基礎，為社會經濟組織之重要支柱
    ，故當事人於以法律行為追求自己之利益之際，亦應顧及對
    方之利益，並考量債權債務在社會上之作用，本於誠實及信
    用之原則，行使債權及履行債務。是對於已陷入經濟上困境
    之消費者，若任其於惡性循環之債務窘境中生存，將衍生嚴
    重之社會問題，難以維持安定之社會經濟秩序，故為兼顧債
    權人、債務人雙方之利益，對陷於經濟上困境之消費者，乃
    允其於消費者債務清理條例施行後，得選擇以重建型之更生
    程序或清算型之清算程序清理其債務，藉以妥適調整債務人
    與債權人及其他利害關係人間之權利義務關係，保障債權人
    獲得公平受償，並謀求消費者經濟生活之重建復甦機會。惟
    若債務人履行債務並無困難，僅係為圖謀減免債務，而不為
    債務之履行，自有違債權契約為誠信契約之本旨。是若債務
    人實質上欠缺清理債務之誠意，卻抱持「於前置協商程序中
    ，提出顯不合理之協商條件，導致協商不成立，並希冀可藉
    聲請更生獲准而豁免大部分債務」之心態，欲濫用更生程序
    ，顯與立法本意不符，難認債務人係有不能清償債務或有不
    能清償之虞，自不應准其更生之聲請。
三、經查聲請人於聲請狀中自陳其無擔保或無優先權之債務總額
    未逾1,200 萬元，經本院依其提出之債權人清冊函詢結果，
    債權人國泰世華銀行向本院陳報：聲請人尚積欠304,057 元
    。又聲請人提出於98年5 月8 日作成之前置協商不成立通知
    書中有關協商不成立之原因係勾選「債務人無法接受前置協
    商分期還款方案」，而國泰世華銀行則函覆本院說明本件協
    商不成立之原因係：「經債權人詳察與聲請人協議前置協商
    還款方案所出具之薪轉存摺影本得知，聲請人之月收入約為
    27,797元，扣除聲請人主張之每月消費支出15,890元後，經
    評估聲請人每月尚可分配金額約為11,907元。然聲請人所提
    之還款方案為每月負擔金額1,000 元，最大債權銀行所提出
    之還款方案為月付金5,928 元（60期5.00 %利率）之清償方
    案，倘依聲請人之要求月繳1,000 元均分至所有債權銀行，
    絕對超過銀行公會所規定之180 期0 利率之最優惠前置協商
    還款條件，惟聲請人堅持無法提高還款金額，經債權人多次
    與聲請人協商均無任何進展，：：：該前置協商不成立：：
    ：」等語，亦有聲請人提出之債權人清冊、國泰世華銀行提
    出之98年7 月22日陳報狀、債權計算表、本院債權憑證、申
    請前置協商報送及收件相關資料、前置協商還款方案試算表
    、前置協商不成立通知書、收入切結書、財政部臺灣省南區
    國稅財產歸屬資料清單、95年度、96年度綜合所得稅各類所
    得資料清單、郵政存簿儲金簿影本等件在卷可稽，足認聲請
    人之無擔保或無優先權之債務總額確實未逾1,200 萬元，且
    其前置協商不成立。
四、聲請人雖主張其自96年7 月26日起任職於庚○公司迄今，收
    入總計為205,200 元，平均每月收入22,800元，然聲請人之
    配偶丁○○自95年迄今及聲請人之小叔均失業，故聲請人須
    扶養子丙○○、己○○、丁○○之父親乙○○、母親戊○○○、姪子辛○○、壬○○等人，每月須支付30,634元（包含
    房租4 千元、水、電費2 千元、伙食費1 萬元、勞、健保費
    1,429 元、油錢5 百元、瓦斯費1,300 元、電話費1,250 元
    、雜項支出1 千元、午餐費1,300 元、教育費7,855 元）之
    生活費，以聲請人之每月收入扣除每月必要支出，顯然無法
    清償上述債務云云。然查：
（一）經本院依職權調取聲請人之勞工保險、全民健康保險資料
      及財產所得資料核閱結果，聲請人任職於庚○公司，於97
      年度之總所得為221,962 元，有聲請人之勞工保險投保資
      料及稅務電子閘門財產所得調件明細表各1 件附卷足憑，
      堪認聲請人於97年度之每月平均收入為18,497元（221,96
      2 ÷12＝18,497，元以下4 捨5 入，下同）。又聲請人於
      98年3 月30日向國泰世華銀行申請前置協商，於同年5 月
      8 日確定協商不成立，而自98年1 月起至8 月間，聲請人
      之所得分別為1 月份34,600元（19,610＋14,990＝34,600
      ）、2 月份25,246元（18,246＋7,000 ＝25,246）、3 月
      份31,797元（薪資費17,000＋加班費12,871＋伙食費2,20
      0 －請假274 ＝31,797）、4 月份31,931元（薪資費17,0
      00＋加班費12,581＋伙食費2,350 ＝31,931）、5 月份30
      ,454元（薪資費17,500＋加班費10,569＋伙食費1,950 ＋
      職務津貼1,000 －請假565 ＝30,454）、6 月份29,377元
      （薪資費18,600＋加班費9,032 ＋伙食費900 ＋職務津貼
      1,000 －請假155 ＝29,377）、7 月份36,092元（薪資費
      18,600＋加班費15,392＋伙食費1,100 ＋職務津貼1,000
      ＝36,092）、8 月份30,642元（薪資費18,600＋加班費12
      ,492＋伙食費800 ＋職務津貼1,000 －請假2,250 ＝30,6
      42），總計250,139 元，每月平均收入應為31,267元（25
      0,139 ÷8 ＝31,267），有聲請人提出之98年1 、2 月之
      薪資帳戶存摺1 件及98年3 月至8 月之薪資單6 紙在卷可
      稽。又上開98年3 月份至8 月份之收入係以庚○公司每月
      應發給聲請人之薪資計算，然依聲請人提出之薪資單，可
      知聲請人每月薪資減項計有勞工保險費、全民健康保險費
      、請假、扣3 分之1 薪水等，其中遭法院強制扣薪5,760
      元部分，亦屬聲請人之實際收入，故將之列入，蓋若協商
      能成立，除聲請人須依協商結果還款外，債權人亦同受協
      商結果之拘束，自不應、亦無再聲請法院繼續強制扣薪之
      必要，則於協商成立之後，聲請人僅須依協商結果按月還
      款，至於強制執行扣薪3 分之1 即每月5,760 元部分，已
      因納入協商範圍內由前揭還款方案取代而無庸另行支出。
      至聲請人之其他薪資單之減項，如勞工保險費、全民健康
      保險費等，則屬醫療保健費，應列入其支出計算而包含於
      每月最低生活費用中，故亦不在聲請人之收入部分先予扣
      除。
（二）再按債務人與金融機構之債權人協商，應本於債權契約，
      依誠實及信用之原則勉力履行之。是以債務人在履行債務
      期間，須經歷經濟困苦之過程，其生活程度當然必須相當
      限制，除應積極開源努力勤奮工作以增加收入償還債務外
      ，尚須節流儉樸其生活需求而適當控制其生活費用支出，
      以達成勉力履行債務。又依本院職權上所已知之行政院內
      政部所公告98年度臺灣省低收入戶最低生活費用每人每月
      為9,829 元，該生活費標準係按照政府最近1 年平均每人
      消費支出（包括食品費、衣著鞋襪費、房租水電費、家居
      管理費、醫療保健費、交通通訊費、娛樂教育費及雜項支
      出）之百分之60訂定，自屬客觀而可作為債務人每月之必
      要生活費用標準，因認應以9,829 元為聲請人每月所需之
      生活費用。此外，聲請人育有2 名未成年子丙○○（89年
      7 月26日生）、己○○（93年7 月28日生），有聲請人提
      出之戶籍謄本2 紙在卷可按，是聲請人之子尚屬幼小，其
      所需之日常生活費用較大人為低，應以核定綜合所得稅之
      親屬扶養每人每年免稅額82,000元為計算基礎，故受聲請
      人扶養之未成年子每人每月基本生活所需費用約為6,850
      元。復按負扶養義務者有數人而其親等同一時，應各依其
      經濟能力，分擔義務，此觀民法第1115條第3 項規定即明
      。又依聲請人提出其配偶丁○○於97年度綜合所得稅各類
      所得資料清單，可知其並無收入，則聲請人須獨立負擔2
      名未成年子之扶養費用。故聲請人每月之扶養費用支出為
      13,700元（6,850 2 = 13,700）。然聲請人之配偶丁○○為64年3 月14日出生，有聲請人提出之戶籍謄本1 件在
      卷可查，足認丁○○正值壯年，目前雖失業，但應有工作
      能力，自非得受聲請人撫養之人，故其生活費用應自行負
      擔，不得列為聲請人之支出。至於聲請人另主張其扶養人
      口包含丁○○之父、母親、2 名姪子部分，苟聲請人確有
      扶養事實及意願，在倫理上固值讚許，惟聲請人對之無法
      律上之扶養義務，自不得將上開親人之生活費用列為聲請
      人之生活必要支出，作為拒絕清償債務之正當理由，而影
      響聲請人之債權人權益。故堪認聲請人每月之必要支出應
      以23,529元（9,829 ＋13,700＝23,529）為合理。
（三）再查聲請人自98年1 月起至8 月間之每月平均收入為31,2
      67元，其每月之生活必要支出則為23,529元，有如前述，
      則以聲請人每月平均收入31,673元扣減每月必要生活支出
      23,529元後，尚餘7,738 元，顯高於聲請人於前開前置協
      商申請中提出之每月還款金額「1,000 元」，亦足負擔最
      大債權銀行國泰世華銀行所提每月清償5,928 元之清償方
      案，顯見聲請人實無清理債務之真切誠意，而係抱持「若
      債權人不同意，即以聲請更生之方式減債」之僥倖心理，
      若本院認同聲請人之上開行為，不啻係鼓勵債務人於協商
      時無庸評估自身之償債能力，可置誠實信用原則於不顧，
      而隨意提出自己偏好且顯不合理之協商條件，如此，將導
      致前置協商制度形同虛設，並使消費者債務清理條例遭債
      務人不當濫用，自與立法本意相悖。是聲請人主張其每月
      收入扣除每月必要支出，顯然無法清償其對銀行之債務云
      云，並無可採。
五、綜上所述，可知聲請人與國泰世華銀行前置協商不成立之主
    因，係因聲請人之協商意願低落及抱持欲以聲請更生之方式
    減債之僥倖心態所致。然聲請人為67年2 月12日出生，亦有
    聲請人提出之戶籍謄本1 件附卷可查，可知聲請人正值壯年
    ，且有固定之工作收入，而最大債權銀行國泰世華銀行提出
    「每月可償還5,928 元」之方案，亦在聲請人可負擔範圍，
    堪認聲請人應無不能清償債務或不能清償之虞之情事。然聲
    請人主觀上已顯露其欠缺清理債務之心態，則其有意濫用更
    生程序之行為，自非屬消費者債務清理條例所應准其更生之
    範疇，而其既無不能清償債務或不能清償之虞之情事，即與
    消費者債務清理條例第3 條所定要件不符，上開欠缺又屬無
    從補正，應認其更生之聲請不備其他要件，其聲請自無理由
    ，不應准許。
六、依消費者債務清理條例第8 條前段之規定，裁定如主文。
中    華    民    國    98    年    11    月    10    日
                  民事第三庭    法  官  林雯娟
以上正本係照原本作成。
如對本裁定抗告須於裁定送達後10日內向本院提出抗告狀，並繳
納抗告費新臺幣1,000 元。
中    華    民    國    98    年    11    月    10    日
                                書記官  楊建新


司法院資訊處製作；財團法人民間司法改革基金會備份。
